ACORDAO-COMPLETO-2563923

ACÓRDÃO 2628/2022 ATA 45/2022 - PLENÁRIO

VISTOS, relatados e discutidos estes autos de embargos de declaração opostos por Ecoplan Engenharia Ltda contra o Acórdão 2174/2022-TCU-Plenário;
ACORDAM os Ministros do Tribunal de Contas da União, reunidos em Sessão do Plenário, diante das razões expostas pelo Relator, em:
9.1. conhecer dos presentes embargos de declaração para, no mérito, rejeitá-los;
9.2. dar ciência da deliberação à embargante, alertando-a que a oposição sucessiva de embargos de declaração versando sobre matéria já analisada e rejeitada pelo TCU, com caráter protelatório, não suspende o trânsito em julgado da decisão e pode ensejar a aplicação da multa do art. 1.026, § 2º, da Lei 13.105/2015 (CPC) ao embargante.

Embargos de declaração contra acórdão que rejeitou embargos de declaração anteriormente opostos em face de deliberação que negou provimento a pedido de reexame contra deliberação que julgou improcedente representação sobre supostas irregularidades em licitação para contratação de serviços de consultoria relacionados às obras de pavimentação da BR-158/MT.

Departamento Nacional de Infraestrutura de Transportes.

3. Interessados/Responsáveis/Recorrentes:
3.1. Recorrente: Ecoplan Engenharia Ltda. (92.930.643/0001-52).

13.1. Ministros presentes: Bruno Dantas (na Presidência), Walton Alencar Rodrigues (Relator), Benjamin Zymler, Vital do Rêgo, Jorge Oliveira e Antonio Anastasia.
13.2. Ministros-Substitutos convocados: Augusto Sherman Cavalcanti e Marcos Bemquerer Costa.
13.3. Ministro-Substituto presente: Weder de Oliveira.

ACORDAO-COMPLETO-2580519

Acórdão 657/2023 - Plenário

WALTON ALENCAR RODRIGUES

Ministro Walton Alencar Rodrigues.

Trata-se de embargos de declaração opostos por Ecoplan Engenharia Ltda. em face do Acórdão 2.174/2022, que conheceu e rejeitou embargos de declaração opostos ao 1.759/2022-Plenário, que negou provimento a pedido de reexame interposto contra o Acórdão 3152/2020-TCU-Plenário, nos seguintes termos:
1. CABIMENTO E TEMPESTIVIDADE
Estes embargos de declaração buscam sanear omissão do supracitado acórdão acerca da prevalência da vantajosidade econômica sobre a isonomia, quesito de extrema importância ao resultado da lide. Assim como a hipótese de cabimento, o requisito de tempestividade também está preenchido.
A embargante tomou ciência do Acórdão 2174/2022-TCU-Plenário por meio do Ofício 54403/2022-TCU/Seproc, recebido em 25/10/2022. Considerando-se o prazo de 10 dias, conforme art. 287, §1º, do Regimento Interno do TCU, o presente recurso guarda todas as condições para conhecimento, processamento e julgamento de seu mérito.
2. SÍNTESE
Discutem-se as irregularidades na desclassificação do Consórcio SKILL/ ECOPLAN do RDC Eletrônico 202/2018-00, promovido pela Superintendência Regional do DNIT em Mato Grosso. motivada pelo argumento de ser vedada a participação da projetista na licitação, uma vez o contrato envolveria a execução de parte do PBAI.
Voto do Acórdão 1759/2022:
"Por isso, considero irrefutável a conclusão de que o consórcio integrado pela Ecoplan estava potencialmente em condições de auferir vantagem sobre seus concorrentes no certame e a decisão recorrida não merece reparos.
Por fim, esclareço que a doutrina é no sentido de que não é necessária comprovação do benefício causado ao licitante que participou da elaboração de projetos. A vedação legal foi estabelecida com o objetivo de que a simples potencialidade do dano motive a cautela da Administração. Com isso, são evitadas contendas posteriores, que ocorreriam em prejuízo do interesse público.
Sobrevieram i) o Acórdão 3152/2020-TCU-Plenário, que estendeu a vedação legal às hipóteses de PBA e PBAI, contradizendo o legislador1 e a jurisprudência desta Corte de Contas Acórdãos 3.156/2012, 3.053/2016, 590/2017 e 168/2017, todos do Plenário; ii) o Acórdão 1.759/2022, restrito a narrar as vantagens que atribuiu à autora do PBAI quando comparadas às demais licitantes na formulação de propostas, omitindo a análise da preponderância do princípio da isonomia em detrimento do princípio da vantajosidade; iii) e o Acórdão 2.174/2022, reiterando a omissão do anterior, arguindo que esse "avaliou todos os argumentos objeto do pedido de reexame" e que "o juiz não é obrigado a enfrentar todas as alegações dos responsáveis".
Ao apreciar os embargos apreciados no Acórdão 2174/2022, ora objeto de embargos, o TCU assim descreveu o vício apontado:
Em síntese, a embargante alega omissão decorrente do fato de o Tribunal não ter sopesado o princípio da isonomia entre os licitantes com os demais princípios que regem a Administração, principalmente, o da obtenção da proposta mais vantajosa.
Os presentes embargos se fazem necessários porque o acórdão em questão deixou de enfrentar o motivo efetivamente elencado como razão para configurar a omissão e, em vez de superar o vício apontado, o voto do Acórdão 2174/2022 limitou-se a justificar a conclusão tomada no Acórdão que julgou o pedido de reexame:
No presente caso, o Tribunal concluiu por ilegalidade em eventual habilitação do consórcio Ecoplan, uma vez que elaborou o projeto ambiental que embasou o certame e o instrumento convocatório previa execução de atividades incompatíveis com o disposto no artigo 36 da Lei 12.462/2011 e o artigo 9º da Lei n.º 8.666/1993.
Para "justificar" o não enfrentamento do vício apontado, o voto do Acórdão 2174/2022 cita que "o juiz não é obrigado a enfrentar todas as alegações dos responsáveis". Por outro lado, o mesmo voto destaca que "o essencial é que a decisão esteja devidamente fundamentada, com a precisa indicação dos motivos de sua conclusão". O que se nota, no entanto, é que a razão para o não colhimentos dos embargos não está fundamentada no afastamento do vício apontado, e sim na justificativa para a decisão anterior.
3. DO DIREITO À PLENA PRESTAÇÃO JURISDICIONAL
O argumento de que o "juiz não é obrigado a enfrentar todas as alegações dos responsáveis", em clara oposição ao dever de motivar os atos administrativos (corolário da garantia do Estado Democrático de Direito) , é incompatível com o ordenamento jurídico brasileiro.
É direito do jurisdicionado ver seus argumentos considerados e enfrentados devidamente, assim como é dever do julgador prestar a tutela jurisdicional da maneira adequada. Na inteligência do Ministro Gilmar Mendes, em voto proferido no julgamento do RMS 31.661/DF, pelo STF:
Desde há muito, a doutrina constitucional vem enfatizando que o direito de defesa não se resume a simples direito de manifestação no processo. 
Efetivamente, o que o constituinte pretende assegurar - como bem anota Pontes de Miranda - é uma pretensão à tutela jurídica (Comentários à Constituição de 1967/69, tomo V, p. 234) .
Aí, afirmar-se, correntemente, que a pretensão à tutela jurídica corresponde, exatamente, à garantia consagrada no art. 5º, LV, da Constituição, contém os seguintes direitos:
1. direito de informação (Recht auf Information) , que obriga o órgão julgador a informar, à parte contrária, os atos praticados no processo e sobre os elementos dele constantes;
2. direito de manifestação (Recht auf Äusserung) , que assegura ao acusado a possibilidade de manifestar-se oralmente ou por escrito sobre os elementos fáticos e jurídicos constantes do processo;
3. direito de ver seus argumentos considerados (Recht auf Berücksichtigung) , que exige do julgador capacidade, apreensão e isenção de ânimo (Aufnahmefähigkeit und Aufnahmebereitschaft) para contemplar as razões apresentadas (Cf.Pieroth e Schlink, Grundrechte -Staatsrecht II, Heidelberg, 1988, p. 281; Battis e Gusy, Einführung in das Staatsrecht, Heidelberg, 1991, p. 363- 364; Ver, também, Dürig/Assmann, in: Maunz-Dürig, GrundgesetzKommentar, Art. 103, vol IV, no 85-99) .
Sobre o direito de ver os seus argumentos contemplados pelo órgão julgador (Recht auf Berücksichtigung) , que corresponde, obviamente, ao dever do juiz ou da Administração de a eles conferir atenção (Beachtenspflicht) , pode-se afirmar que envolve não só o dever de tomar conhecimento (Kenntnisnahmepflicht) , como também o de considerar, séria e detidamente, as razões apresentadas (Erwägungspflicht) (Cf.: Dürig/Assmann. in: MaunzDürig, Grundgesetz-Kommentar, art. 103, vol. IV, n. 97) .
É da obrigação de considerar as razões apresentadas que deriva o dever de fundamentar as decisões (Decisão da Corte Constitucional -- BVerfGE 11, 218 (218) ; Cf.: Dürig/Assmann. in: Maunz-Dürig, Grundgesetz-Kommentar, art. 103, vol. IV, n. 97) .
Dessa perspectiva, não se afastou a Lei 9.784, de 29.1.1999, que regula o processo administrativo no âmbito da Administração Pública Federal. O art. 2º desse diploma legal determina, expressamente, que a Administração Pública obedecerá aos princípios da ampla defesa e do contraditório. No parágrafo único, estabelece que, nos processos administrativos, serão observados, dentre outros, os critérios de "observância das formalidades essenciais à garantia dos direitos dos administrados" (inciso VIII) e de "garantia dos direitos à comunicação" (inciso X) .
Dessa forma, embora a Administração tenha legitimidade para controlar seus próprios atos, seja para anulá-los, quando ilegais, ou revogá-los, quando inconvenientes ou inoportunos, nos termos do Enunciado 473 da Súmula do Supremo Tribunal Federal, tal atuação não dispensa que o processo administrativo observe os princípios constitucionais da ampla defesa e do contraditório, especialmente quando há interesse das partes na manutenção do ato tido por ilegal pela Administração. (...) 
Dessa forma, entendo que se há de deferir a segurança postulada para determinar a observância dos princípios do contraditório e da ampla defesa (CF, art. 5º, LV) .
Não se examina, aqui, o mérito da pretensão administrativa, mas tão somente a falta de procedimento indispensável à regularidade do ato administrativo.
Assim, pugna-se pela análise de todo o teor e esclarecimento das omissões apontadas.
4. DAS OMISSÕES A SEREM SANADAS
O acórdão 1.759/2022 entendeu que a mera existência de benefícios competitivos obtidos pelo Consórcio integrado pela empresa autora do PBAI seria suficiente para justificar sua desclassificação do certame de contratação dos serviços de gerenciamento:
14.13. Assim, as alegac¿ões das recorrentes de que não teriam auferido vantagem em razão da elaborac¿ão do PBAI, ainda que tivessem sido devidamente demonstradas, não seriam suficientes para motivar o afastamento da vedac¿ão legal a¿ sua participac¿ão no certame considerado. (...) 
15. (...) f) o argumento das recorrentes parte do pressuposto de que seria necessária a comprovac¿ão da vantagem usufruída pelo consórcio vencedor frente a seus concorrentes para motivar a aplicação dos mencionados dispositivos, o que não procede, pois a simples potencialidade do dano é suficiente para que se determine o afastamento, a priori, do licitante;
No entanto, se a suposta quebra de isonomia seria a razão para motivar o afastamento da embargante do certame, isso ocorreu porque o TCU se omitiu em relação ao argumento de que inexiste a vantagem indevida que justificaria a afronta à isonomia considerada. Vejamos, nesse sentido, o apontamento de tal vício nos embargos anteriores e que não foi combatido no Acórdão ora embargado:
A isonomia só pode ser considerada infringida quando a vantagem competitiva de uma licitante frente às demais for indevida. Aí reside o cerne da questão!
A vantagem que apresenta o Consórcio Skill-Ecoplan enquanto licitante, em função de ter a Ecoplan participado da elaboração do PBAI é inerente ao referido trabalho, constituindo, portanto, uma vantagem natural e, por natural, não pode ser considerada indevida.
A premissa do TCU de que o rompimento da isonomia estaria se dando pela ocorrência de vantagem INDEVIDA não merece prosperar. Trata-se de uma vantagem de ordem técnica similar àquela que uma empresa que tenha experiência técnica precedente detém. E é justamente por buscar uma licitante capacitada que o edital exige a demonstração de experiência prévia, de forma que o preenchimento deste requisito é, tecnicamente, o único parâmetro competitivo do edital.
Sem dúvida, a empresa apresenta vantagem técnica e essa vantagem se transforma em vantagem para a Administração, já que o conhecimento prévio quanto às características do local e do serviço objeto da licitação lhe dá um arcabouço legítimo de vantagem competitiva, sem que isso implique óbice à isonomia.
 (...) 
Nítido, portanto, que, se vantagem existe, ela não ocorre em detrimento do princípio da isonomia. Ocorre em favor da empresa que adquiriu maior conhecimento prévio do trabalho e, com isso, consegue organizar melhor seus recursos e prever melhor o esforço a ser dispendido, o que lhe permite ofertar preços mais competitivos, por já ter experiência específica prévia. Nada além disso. O princípio da isonomia foi garantido quando todas as empresas dispuseram das informações suficientes sobre os serviços a serem executados, assegurado pela publicidade dos documentos licitatórios, em especial o próprio PBAI. A publicidade desses elementos a todas as licitantes torna equânime a condição licitatória de todos os candidatos!
Em outras palavras, a vantagem adquirida pela Ecoplan por elaborar o PBA é estritamente de ordem técnica, e não coloca as demais empresas em condição "anti-isonômica", até porque o produto do trabalho desenvolvido preteritamente pela empresa foi integralmente disponibilizado aos licitantes. A publicidade desse elemento norteador das propostas - que asseguram a possibilidade de as empresas interessadas apresentarem propostas competitivas.
Vejamos o entendimento do Tribunal:
A correta definição do objeto no projeto básico é condição inafastável para sua legitimidade, pois constitui elemento indispensável à efetiva observância dos princípios constitucionais da isonomia e da publicidade. (Acórdão 2927/2009-TCU-Plenário) 
SÚMULA TCU 177: A definição precisa e suficiente do objeto licitado constitui regra indispensável da competição, até mesmo como pressuposto do postulado de igualdade entre os licitantes, do qual é subsidiário o princípio da publicidade, que envolve o conhecimento, pelos concorrentes potenciais das condições básicas da licitação, constituindo, na hipótese particular da licitação para compra, a quantidade demandada uma das especificações mínimas e essenciais à definição do objeto do pregão.
Conforme item 14.12 do Relatório do acórdão embargado, o objetivo do impedimento tratado nos autos é "não frustrar a competitividade". Vejamos o contexto em que se trata o tema:
O impedimento consiste no afastamento preventivo daquele que, por vínculos pessoais com a situação concreta, poderia obter benefício especial e incompatível com o princípio da isonomia. O impedimento abrange aqueles que, dada a situação específica em que se encontram, teriam condições (teoricamente) de frustrar a competitividade, produzindo benefícios indevidos e reprováveis para si ou terceiro."
Do recorte acima, é importante destacar que o termo "benefício" só é tratado de maneira pejorativa quando associado a termos como "incompatível", "indevido" ou "reprovável", adjetivos que não se aplicam ao caso concreto, em que o benefício adquirido pela Ecoplan ao elaborar o PBA é legítimo e não implica prejuízo dos demais licitantes. Com isso, afasta-se a premissa de afronta ao princípio da isonomia.
Reitere-se o exposto em recurso: ao deixar de apreciar todos os elementos que distinguem o caso concreto da vedação legal não se apresentou como isso encerraria prejuízo à demais licitantes. Afinal, trata-se, de vantagem lícita e proba!
A participação da autora do plano básico ambiental na licitação dos serviços de gerenciamento permite contratações de melhor qualidade e com melhores preços para a Administração. E, ainda que se considere a existência de alguma vantagem técnica em relação às demais licitantes, isso não implica afronta ao princípio da isonomia e, de outro lado, a análise sobre a vedação à participação do Consórcio também exige a ponderação sobre os benefícios auferidos pela própria Administração enquanto representante da coletividade.
Afinal, não existe preponderância absoluta de um princípio sobre os demais:
Há necessidade de ponderar as finalidades buscadas e determinar a solução mais compatível com a eficiência econômica.
 (...) 
Em primeiro lugar, é descabido reputar que um dos fins a serem buscados deva prevalecer sobre os demais. Não existe hierarquia entre "isonomia", "economicidade" e "desenvolvimento nacional sustentável". Isso significa que não será válida a decisão administrativa fundada exclusivamente em um dos referidos critérios.
 (...) 
A licitação é um procedimento orientado a fixar critérios objetivos para disciplinar a competição entre os interessados na contratação pública, eliminando a seleção fundada em preferências arbitrárias ou fundadas em critérios subjetivos. O tratamento isonômico visa assegurar a escolha da proposta mais adequada, dotada de maior vantajosidade. O que não se admite é a fixação de regras discriminatórias que impeçam a seleção da proposta dotada de maior vantajosidade.
Portanto, isonomia e vantajosidade se integram de modo harmônico como fins a que se norteia a licitação. Não se admite a preponderância de qualquer um desses fins, o que significa que é antijurídico a Administração adotar soluções não isonômicas sob o pretexto de promover a competição ou obter vantajosidade.
Por igual, não se admite que a isonomia conduza a ignorar a obtenção da proposta mais vantajosa. (JUSTEN Filho, Marçal. Comentários à lei de licitações e contratos administrativos, 15ª Ed. São Paulo: Dialética, 2012. P.62 a 69) 
A existência de desigualdades é condição natural ao sistema concorrencial, não podendo se confundir vantagem com vantagem indevida. Foi essa a distinção feita por este Plenário, sob a brilhante relatoria do Ministro Benjamin Zymler, ao destacar que "se os eventuais interesses antagônicos forem bem gerenciados, a contratação da autora do projeto básico ambiental pode trazer algumas sinergias e vantagens para a supervisão e a implementação dos programas ambientais do empreendimento" (Acórdão 3.053/2016) .
Assim, se a mera condição de autora do PBAI não resulta em prejuízos ao melhor interesse público, bem maior da ampla concorrência, tampouco implica afronta aos princípios legais, faz-se necessário o saneamento da omissão do Acórdão 1.759/2022 sobre a vantajosidade expressa na manutenção de proposta R$ 1.000.000,00 (um milhão de reais) mais barata, mediante a ponderação equânime entre os princípios da isonomia, economicidade e vantajosidade como condição para declaração de regularidade da desclassificação do Consórcio pela SRE/MS do DNIT no RDC Eletrônico 202/2018-00.
"No presente caso, o Tribunal concluiu por ilegalidade em eventual habilitação do consórcio Ecoplan, uma vez que elaborou o projeto ambiental que embasou o certame e o instrumento convocatório previa execução de atividades incompatíveis com o disposto no artigo 36 da Lei 12.462/2011 e o artigo 9º da Lei n.º 8.666/1993"
A incompatibilidade citada no trecho do voto acima reproduzido está relacionada à suposição de que a autora do PBA apresentaria vantagem anti-isonômica em relação às demais candidatas à licitação dos serviços de gestão ambiental.
Afastada a interpretação de que a condição de autora do PBA caracterizaria vantagem indevida, erradica-se, também, a incompatibilidade citada.
Além de sanear a omissão referente à inexistência da ilegalidade aventada, também necessário sanear a imissão em relação à vantajosidade da proposta da embargante em relação à segunda colocada.
6. REQUERIMENTOS
Ante o exposto, requer o conhecimento e acolhimento dos presentes embargos, com efeitos infringentes, para que este Tribunal supra o vício apontado e reforme o acórdão embargado (Acórdão 2174/2022-TCU-Plenário) , de modo a sanear a omissão manifesta naquele que o precedeu, com os consequentes efeitos sobre a conclusão emanada, de modo a promover o reexame e reforma do Acórdão 3152/2020-TCU-Plenário.

Jonas Cecílio (14344/OAB-DF), Eduardo Han (11714/OAB-DF) e outros; Jonas Cecílio (14344/OAB-DF), Eduardo Han (11714/OAB-DF) e outros.

Procuradora-Geral Cristina Machado da Costa e Silva.

SUMÁRIO: REPRESENTAÇÃO COM PEDIDO DE MEDIDA CAUTELAR. CONHECIMENTO. INABILITAÇÃO DE LICITANTE. INDEFERIMENTO DA CAUTELAR. IMPROCEDÊNCIA. PEDIDO DE REEXAME. NÃO PROVIMENTO. EMBARGOS DE DECLARAÇÃO. CONHECIMENTO. REJEIÇÃO. NOVOS EMBARGOS DE DECLARAÇÃO. CONHECIMENTO. REJEIÇÃO. ALERTA À RESPONSÁVEL SOBRE RECURSOS PROTELATÓRIOS.

REPRESENTAÇÃO (REPR)

Secretaria de Recursos (Serur); Secretaria de Fiscalização de Infraestrutura Rodoviária e de Aviação Civil (SeinfraRod).

Trata-se de embargos de declaração opostos por Ecoplan Engenharia Ltda., em face do Acórdão 3174/2022-TCU-Plenário, que rejeitou recurso de mesma natureza oposto ao Acórdão 1759/2022-TCU-Plenário, que, por sua vez, negou provimento a pedido de reexame contra o Acórdão 3152/2020-TCU-Plenário (Relator E. Ministro Raimundo Carreiro) . 
	O Tribunal considerou improcedente seu pedido para reconhecer a ilegalidade de sua inabilitação no RDC Eletrônico 202/2018-00, promovido pela Superintendência do Departamento Nacional de Infraestrutura de Transportes no Mato Grosso (SRDnit/MT) . 
	Novamente, a embargante alega omissão decorrente do fato de o Tribunal não ter sopesado o princípio da isonomia entre os licitantes com os demais princípios que regem a Administração. Argui, ainda, que a vantagem detida pela elaboradora de projeto não é indevida e, por isso, não fere o princípio da isonomia.  
	Conheço do recurso, por preencher os requisitos previstos nos artigos 32 e 34 da Lei 8.443/1992. 
	O TCU concluiu pela ilegalidade da habilitação da Ecoplan, uma vez que a empresa elaborou o projeto ambiental base para o certame, cujo edital previa execução de atividades incompatíveis com o disposto no §3º do artigo 36 da Lei 12.462/2011 e o artigo 9º da Lei 8.666/1993.
	Essa conclusão foi suficiente para formação de juízo e alegações sobre necessário sopesamento entre os princípios constitucionais e legais não foram suficientes para afastar a ilegalidade verificada. 
	A decisão adotada no pedido de reexame consignou ser irrefutável o fato de o consórcio integrado pela Ecoplan estar potencialmente em condições de auferir vantagem sobre seus concorrentes. Como registrado no relatório que fundamentou o Acórdão 1759/2022-TCU-Plenário, tratava-se de vantagem advinda de inegável relação anterior com a situação concreta (contratação para elaboração do projeto) e incompatível com o §3º do artigo 36 da Lei 12.462/2011 e 9º da Lei 8.666/1993.
	A Ecoplan busca rediscutir a matéria, querendo que o Tribunal conclua pela inexistência de vantagem ou aceitação do que denomina "vantagem técnica" e, em consequência, pela legalidade de sua habilitação, pelo fato de ter ofertado menor preço, com a utilização de instrumento processual inadequado para tal finalidade e repetindo argumentos já utilizados.
	Assim, conheço dos embargos de declaração opostos por Ecoplan Engenharia Ltda., em face do Acórdão 2174/2022-TCU-Plenário para, no mérito, rejeitá-los.
	Adicionalmente, com fundamento na jurisprudência do TCU, declaro que a oposição de novos embargos protelatórios, além de não suspender a consumação do trânsito em julgado da decisão, sujeitará o responsável ao pagamento da multa prevista no art. 58 da Lei 8.443/1992, c/c o art. 1.026, § 2º, do Código de Processo Civil (Lei 13.105/2015) .
	Por fim, indefiro pedido de retirada de pauta dos autos protocolado em 29/11/2022. Não há previsão legal para tal em razão de substabelecimento de poderes para outro advogado às vésperas do julgamento.
	Também não procede alegação sobre prejuízo à defesa. O processo está em meu gabinete desde 28/10/2022, com prazo suficiente para o responsável exercer suas prerrogativas. A inclusão em pauta se deu no prazo regimental e houve expediente em 28 (embora reduzido) e 29/11, possibilitando a realização de audiências e entrega de memoriais pelos novos advogados.
	Feitas essas considerações, voto para que o Tribunal adote a minuta de acórdão que submeto ao Colegiado.
TCU, Sala das Sessões, em 30 de novembro de 2022. 
WALTON ALENCAR RODRIGUES 
Relator